---
title: "Resultados"
author: "Gabriel Rodrigues"
date: "2022-10-14"
output:
  html_document:
    theme: cosmo
---

```{r setup, include=FALSE}
knitr::opts_chunk$set(echo = TRUE)
```

```{r, echo=FALSE,warning=FALSE,message=FALSE,error=FALSE}
setwd("~/Documentos/analise_microdados_ENEM_2019")
```


Esse arquivo utilizará os microdados_filtrados, que foram gerados no script "tratamento_de_dados.R"

### Importando pacotes gráficos

```{r, echo=TRUE,warning=FALSE,message=FALSE,error=FALSE}
library(ggplot2)
library(hrbrthemes)
library(tidyverse)
library(RColorBrewer)
library(readr)
library(dplyr)
library(viridis)
```


### Importando dados

```{r, echo=TRUE,warning=FALSE,message=FALSE,error=FALSE}
microdados_filtrados <- read_csv("DADOS/microdados_filtrados.csv")

#Microdados sem NAs

microdados_sem_NA <- na.omit(microdados_filtrados)
```

# Respondendo perguntas do arquivo "planejamento_da_analise":

## Qual a proporção entre participantes homens e mulheres? 
```{r}
microdados_filtrados %>% count(TP_SEXO)
```

Agora dividindo o número de cada grupo pelo total, podemos obter a porcentagem de participação:

```{r}
3031760/5095171*100

2063411/5095171*100
```


### Porcentagem dos pariticipantes inscritos = 59.5% de mulheres e 40.5% de homens.

```{r,echo=FALSE,warning=FALSE,message=FALSE,error=FALSE}
# Criando data frame
data <- data.frame(
  Sexo=c("Mulheres", "Homens"),  
  Quantidade=c(3031760, 2063411)
)

# Barplot
ggplot(data, aes(x=Sexo, y=Quantidade, fill=Sexo)) + 
  geom_bar(stat = "identity", width=0.35) +
  scale_fill_brewer(palette = "Set1") +
  ggtitle("Inscritos no EMEM 2019, por sexo") +
  theme_ipsum(base_size = 12) +
  theme(legend.position="none") +
  xlab(" ")+
  ylab("Inscritos") +
  scale_y_continuous(breaks = c(1000000, 2000000, 3000000, 3500000),
                     labels = c("1M","2M","3M","3.5M"))
```

## Qual a proporção entre participantes de diferentes raças? 


```{r,echo=FALSE,warning=FALSE,message=FALSE,error=FALSE}
raca_cor <- microdados_filtrados %>% count(TP_COR_RACA)

# 0	Não declarado
# 1	Branca
# 2	Preta
# 3	Parda
# 4	Amarela
# 5	Indígena 

# Ajustando dados
colnames(raca_cor) <- c("N","Total")

raca_cor$Raça <- c("Não declarado", "Branca",
                   "Preta", "Parda", "Amarela", "Indígena")

# Gerando gráfico

ggplot(raca_cor, aes(x=Raça, y=Total, fill=Raça)) + 
  geom_bar(stat = "identity", width=0.39) +
  theme_ipsum(base_size = 12) +
  theme(legend.position="none") +
  ggtitle("Inscritos no EMEM 2019, por raça") +
  theme(axis.text.x = element_text(angle = 45, hjust = 1))+
  xlab(" ")+
  scale_y_continuous(breaks = c(50000,500000, 1000000,1500000,2000000),
                     labels = c("50K","500K","1M","1.5M","2M"))

```

## Qual o estado civil declarado pelos inscritos? 

```{r,echo=FALSE,warning=FALSE,message=FALSE,error=FALSE}
# Ajustando dados

estado_civil <- microdados_filtrados %>% count(TP_ESTADO_CIVIL)

colnames(estado_civil) <- c("Estado Civil","Total")

estado_civil$`Estado Civil` <- c("Não declarado", "Solteiro(a)",
                   "Casado(a)",
                   "Divorciado(a)", "Viúvo(a)")


# Gerando gráfico

ggplot(estado_civil, aes(x=`Estado Civil`, y=Total, fill=`Estado Civil`)) + 
  geom_bar(stat = "identity", width=0.39) +
  theme_ipsum(base_size = 12) +
  theme(legend.position="none") +
  ggtitle("Estado Civil declarado pelos inscritos") +
  theme(axis.text.x = element_text(angle = 45, hjust = 1))+
  xlab(" ")+
  scale_y_continuous(breaks = c(1000000,2000000,3000000,4000000),
                     labels = c("1M","2M","3M","4M"))
```

## Quantos particiantes já concluíram o ensino médio? quantos ainda estão fazendo? E quantos não fizeram?

```{r,echo=FALSE,warning=FALSE,message=FALSE,error=FALSE}
# Ajustando dados

nivel_conclusao <- microdados_filtrados %>% count(TP_ST_CONCLUSAO)

colnames(nivel_conclusao) <- c("Ensino médio","Total")

nivel_conclusao$`Ensino médio` <- c("Concluiu o E.M.",
                                    "Concluirá o E.M. em 2019",
                                    "Concluirá o E.M. depois de 2019",
                                    "Não Concluiu o E.M.")

# Gerando gráfico

ggplot(nivel_conclusao, aes(x=`Ensino médio`, y=Total, fill=`Ensino médio`)) + 
  geom_bar(stat = "identity", width=0.39) +
  theme_ipsum(base_size = 12) +
  theme(legend.position="none") +
  ggtitle("Situação de conclusão do Ensino Médio (EM)") +
  theme(axis.text.x = element_text(angle = 45, hjust = 1))+
  xlab(" ")+
  scale_y_continuous(breaks = c(1000000,2000000,3000000),
                     labels = c("1M","2M","3M"))
```

## Dos participantes que já conluíram o ensino médio, qual a distribuição do ano de conclusão? 

```{r,echo=FALSE,warning=FALSE,message=FALSE,error=FALSE}
# Ajustando dados

ano_conclusao <- microdados_filtrados %>% count(TP_ANO_CONCLUIU)

colnames(ano_conclusao) <- c("Ano de Conclusão","Total")

ano_conclusao$`Ano de Conclusão` <- c("Não Informado", 2018:2007, "Antes de 2007")


# Gerando gráfico

ggplot(ano_conclusao, aes(x=`Ano de Conclusão`, y=Total, fill=`Ano de Conclusão`)) + 
  geom_bar(stat = "identity", width=0.39) +
  theme_ipsum(base_size = 12) +
  theme(legend.position="none") +
  ggtitle("Ano de conclusão do Ensino Médio (EM)") +
  theme(axis.text.x = element_text(angle = 45, hjust = 1))+
  xlab(" ")+
  scale_y_continuous(breaks = c(500000, 1000000,1500000,2000000),
                     labels = c("500K","1M","1.5M","2M"))
```

## Qual foi o percentual de presença nas provas objetivas?

```{r}
# Porcentagem de presença:

porcentagem_presenca <- nrow(microdados_sem_NA)/nrow(microdados_filtrados)*100
porcentagem_presenca
```
## Quais foram as médias das notas nas provas objetivas? 

```{r,echo=FALSE,warning=FALSE,message=FALSE,error=FALSE}
# média das notas 

notas <- c(mean(microdados_sem_NA$NU_NOTA_CN),mean(microdados_sem_NA$NU_NOTA_CH),
           mean(microdados_sem_NA$NU_NOTA_LC), mean(microdados_sem_NA$NU_NOTA_MT))

# desvio padrão 

sd <- c(sd(microdados_sem_NA$NU_NOTA_CN),sd(microdados_sem_NA$NU_NOTA_CH),
                 sd(microdados_sem_NA$NU_NOTA_LC), sd(microdados_sem_NA$NU_NOTA_MT))

# Labels

provas <- c("Ciências da Natureza", "Ciências Humanas","Linguagens e Códigos",
            "Matemática")

df_notas <- tibble(provas,notas,sd)


# Gerando gráfico de barras

ggplot(df_notas, aes(x=provas, y=notas, fill=provas)) +
  geom_bar(stat = "identity", width=0.39) +
  geom_errorbar(aes(x=provas, ymin=notas-sd, ymax=notas+sd),  width=0.2) +
  theme_ipsum(base_size = 12) +
  theme(legend.position="none") +
  ggtitle("Média de notas nas provas objetivas") +
  theme(axis.text.x = element_text(angle = 45, hjust = 1))+
  xlab(" ") +
  ylab("Nota Média")

```

## Quais unidades da federação obtiveram as maiores notas? 

```{r,echo=FALSE,warning=FALSE,message=FALSE,error=FALSE}
# Criando dataframe

notas_UF <- tibble(microdados_sem_NA$SG_UF_PROVA, microdados_sem_NA$NU_NOTA_CN ,
                   microdados_sem_NA$NU_NOTA_CH, microdados_sem_NA$NU_NOTA_LC, 
                   microdados_sem_NA$NU_NOTA_MT, microdados_sem_NA$NU_NOTA_REDACAO)

# Renomeando as colunas
colnames(notas_UF)<- c("UF","CN", "CH","LC","MT","Redacao")

# Agrupando notas por estados
UF_medias <-group_by(notas_UF, UF)

# Média das notas por estado
UF_medias <- summarize(UF_medias, CN=mean(CN), CH=mean(CH),
          LC=mean(LC), MT=mean(MT), Redacao=mean(Redacao))


# Gerando gráfico de barras

ggplot(UF_medias, aes(x=UF, y=Redacao)) +
  geom_bar(stat = "identity", width=0.39) +
  theme_ipsum(base_size = 12) +
  theme(legend.position="none") +
  ggtitle("Média da nota de Redação, por estado") +
  theme(axis.text.x = element_text(angle = 45, hjust = 1))+
  xlab(" ")+
  ylab("Redação")
```



## Qual foi a nota média da prova de redação? 

```{r}
redacao_media <- mean(microdados_sem_NA$NU_NOTA_REDACAO)
redacao_media
```

## Qual competência da redação apresentou a menor média de notas, qual apresentou a maior? 


```{r,echo=FALSE,warning=FALSE,message=FALSE,error=FALSE}
# Notas das competências (de 0 a 200)
competencias <- tibble(microdados_sem_NA$NU_NOTA_COMP1, 
                       microdados_sem_NA$NU_NOTA_COMP2,
                       microdados_sem_NA$NU_NOTA_COMP3,
                       microdados_sem_NA$NU_NOTA_COMP4,
                       microdados_sem_NA$NU_NOTA_COMP5)

colnames(competencias) <- c("comp1","comp2","comp3","comp4","comp5") 

# Média das notas de cada competencia
comp_medias <- summarize(competencias, COMP1=mean(comp1), COMP2=mean(comp2),COMP3=mean(comp3), COMP4=mean(comp4), COMP5=mean(comp5))
comp_medias <- t(comp_medias)
comp_medias

# renomeando colunas
#comp_nomes <- c("Escrita Formal", "Desenvolvimento do Tema","Interpretação do Tema", "Construção Argumentativa", "Proposta de Intervenção")

#competencias <- tibble(comp_nomes,comp_nomes)
#competencias
```

## Apresentar os níveis diferentes de educação dos pais entre os candidatos.
#### A - Nunca estudou.
#### B - Não completou a 4ª série/5º ano do Ensino Fundamental.
#### C - Completou a 4ª série/5º ano, mas não completou a 8ª série/9º ano do Ensino Fundamental.
#### D - Completou a 8ª série/9º ano do Ensino Fundamental, mas não completou o Ensino Médio.
#### E - Completou o Ensino Médio, mas não completou a Faculdade.
#### F - Completou a Faculdade, mas não completou a Pós-graduação.
#### G - Completou a Pós-graduação.
#### H - Não sei.

```{r,echo=FALSE,warning=FALSE,message=FALSE,error=FALSE}
# Contando cada resposta do questionário
educacao_pai <- microdados_filtrados %>% count(Q001)
colnames(educacao_pai)<- c("pais","n_pais")


educacao_mae <- microdados_filtrados %>% count(Q002)
colnames(educacao_mae)<- c("maes","n_maes")


# parents <- tibble(educacao_pai, educacao_mae$n_maes)
# colnames(parents) <- c("nivel","pais","maes")

# Criando data frame para vizualização
total <- c(educacao_pai$n_pais,educacao_mae$n_maes)

nivel <- rep(educacao_pai$pais,2)

pais <- c(rep("Pai",8),rep("Mãe",8))

nivel_pais <- tibble(pais,nivel,total)


# Gerando gráfico de barras

ggplot(nivel_pais, aes(x=nivel, y=total, fill=pais)) +
  geom_bar(stat = "identity", width=0.45, position = "dodge") +
  theme_ipsum(base_size = 12) +
  scale_y_continuous(breaks = c(250000,500000,750000,1000000,1250000,1500000),
                     labels = c("250K","500K","750K","1M","1.25M","1.5M"))+
  theme(legend.title = element_blank()) +
  ggtitle("Nível de Educação dos Pais") +
  xlab("Nível de Educação")+
  ylab("")
```

## Qual a ocupação dos pais dos participantes?


#### A - Grupo 1: Lavrador, agricultor sem empregados, bóia fria, criador de animais (gado, porcos, galinhas, ovelhas, cavalos etc.), apicultor, pescador, lenhador, seringueiro, extrativista.

#### B - Grupo 2: Diarista, empregado doméstico, cuidador de idosos, babá, cozinheiro (em casas particulares), motorista particular, jardineiro, faxineiro de empresas e prédios, vigilante, porteiro, carteiro, office-boy, vendedor, caixa, atendente de loja, auxiliar administrativo, recepcionista, servente de pedreiro, repositor de mercadoria.

#### C - Grupo 3: Padeiro, cozinheiro industrial ou em restaurantes, sapateiro, costureiro, joalheiro, torneiro mecânico, operador de máquinas, soldador, operário de fábrica, trabalhador da mineração, pedreiro, pintor, eletricista, encanador, motorista, caminhoneiro, taxista.

#### D - Grupo 4: Professor (de ensino fundamental ou médio, idioma, música, artes etc.), técnico (de enfermagem, contabilidade, eletrônica etc.), policial, militar de baixa patente (soldado, cabo, sargento), corretor de imóveis, supervisor, gerente, mestre de obras, pastor, microempresário (proprietário de empresa com menos de 10 empregados), pequeno comerciante, pequeno proprietário de terras, trabalhador autônomo ou por conta própria.

#### E - Grupo 5: Médico, engenheiro, dentista, psicólogo, economista, advogado, juiz, promotor, defensor, delegado, tenente, capitão, coronel, professor universitário, diretor em empresas públicas ou privadas, político, proprietário de empresas com mais de 10 empregados.

#### F - Não sei.

```{r,echo=FALSE,warning=FALSE,message=FALSE,error=FALSE}

# Contando cada resposta do questionário
trabalho_pai <- microdados_filtrados %>% count(Q003)
colnames(trabalho_pai)<- c("pais","n_pais")

trabalho_mae <- microdados_filtrados %>% count(Q004)
colnames(trabalho_mae)<- c("maes","n_maes")

# Criando data frame para vizualização
total <- c(trabalho_pai$n_pais,trabalho_mae$n_maes)

nivel <- rep(trabalho_pai$pais,2)

pais <- c(rep("Pai",6),rep("Mãe",6))

nivel_pais <- tibble(pais,nivel,total)


# Gerando gráfico de barras

ggplot(nivel_pais, aes(x=nivel, y=total, fill=pais)) +
  geom_bar(stat = "identity", width=0.45, position = "dodge") +
  theme_ipsum(base_size = 12) +
  scale_y_continuous(breaks = c(500000,1000000,1500000,2000000),
                     labels = c("500K","1M","1.5M","2M"))+
  theme(legend.title = element_blank()) +
  ggtitle("Ocupação dos Pais") +
  xlab("")+
  ylab("")
```


## Comparar a classe de trabalho dos pais de participantes de diferentes raças. 


```{r ,echo=FALSE,warning=FALSE,message=FALSE,error=FALSE}
# Criando dataframe
df <- tibble(microdados_filtrados$TP_COR_RACA,
             microdados_filtrados$Q003,microdados_filtrados$Q004)

colnames(df) <- c("Raça","Pai","Mãe")


# Agrupando por raça
recorte <-group_by(df, Raça)
                     
pai <- recorte %>% count(Pai)
mae <- recorte %>% count(Mãe)

# dataframe

Raça <- c(rep("Não declarado",6),rep("Branca",6),rep("Preta",6),
          rep("Parda",6),rep("Amarela",6),rep("Indígena",6))

pais <- c(rep("pai",36),rep("mae",36))

n_pais <- c(pai$n,mae$n)

grupos <- tibble(rep(Raça,2),rep(pai$Pai,2),pais,n_pais)
colnames(grupos) <- c("Raça","Ocupacao","Pais","n_pais")



# Grafico

ggplot(grupos, aes(x=Ocupacao, y=n_pais, fill=Raça,group=Pais)) +
  geom_bar(stat = "identity", width=0.45) +
  facet_grid(. ~ Raça) +
  theme_bw(base_size = 12) +
  scale_y_continuous(breaks = c(500000,1000000,1500000),
                     labels = c("500K","1M","1.5M"))+
  theme(legend.position="none") +
  ggtitle("Ocupação de ambos os pais, por raça") +
  xlab("")+
  ylab("")

grupo_maes <- grupos[37:72, ]


# Somente a ocupação das mães dos inscritos

ggplot(grupo_maes, aes(x=Ocupacao, y=n_pais, fill=Raça,group=Pais)) +
  geom_bar(stat = "identity", width=0.45) +
  facet_grid(. ~ Raça) +
  theme_bw(base_size = 12) +
  scale_y_continuous(breaks = c(250000,500000,750000,1000000),
                     labels = c("250K","500K","750K","1M"))+
  theme(legend.position="none") +
  ggtitle("Ocupação das Mães, por raça") +
  xlab("")+
  ylab("")


```


#### A - Grupo 1: Lavrador, agricultor sem empregados, bóia fria, criador de animais (gado, porcos, galinhas, ovelhas, cavalos etc.), apicultor, pescador, lenhador, seringueiro, extrativista.

#### B - Grupo 2: Diarista, empregado doméstico, cuidador de idosos, babá, cozinheiro (em casas particulares), motorista particular, jardineiro, faxineiro de empresas e prédios, vigilante, porteiro, carteiro, office-boy, vendedor, caixa, atendente de loja, auxiliar administrativo, recepcionista, servente de pedreiro, repositor de mercadoria.

#### C - Grupo 3: Padeiro, cozinheiro industrial ou em restaurantes, sapateiro, costureiro, joalheiro, torneiro mecânico, operador de máquinas, soldador, operário de fábrica, trabalhador da mineração, pedreiro, pintor, eletricista, encanador, motorista, caminhoneiro, taxista.

#### D - Grupo 4: Professor (de ensino fundamental ou médio, idioma, música, artes etc.), técnico (de enfermagem, contabilidade, eletrônica etc.), policial, militar de baixa patente (soldado, cabo, sargento), corretor de imóveis, supervisor, gerente, mestre de obras, pastor, microempresário (proprietário de empresa com menos de 10 empregados), pequeno comerciante, pequeno proprietário de terras, trabalhador autônomo ou por conta própria.

#### E - Grupo 5: Médico, engenheiro, dentista, psicólogo, economista, advogado, juiz, promotor, defensor, delegado, tenente, capitão, coronel, professor universitário, diretor em empresas públicas ou privadas, político, proprietário de empresas com mais de 10 empregados.

#### F - Não sei.


## Qual a renda familiar mensal dos participantes? 

```{r,echo=FALSE,warning=FALSE,message=FALSE,error=FALSE}
renda <- microdados_filtrados %>% count(Q006)


renda$categoria <- c("A - Nenhuma renda",
                     "B - Até R$ 998,00",
             "C R$ 998,01 até R$ 1.497,00",
             "D R$ 1.497,01 até R$ 1.996,00",
             "E R$ 1.996,01 até R$ 2.495,00",
             "F R$ 2.495,01 até R$ 2.994,00",
             "G R$ 2.994,01 até R$ 3.992,00",
             "H R$ 3.992,01 até R$ 4.990,00",
             "I R$ 4.990,01 até R$ 5.988,00",
             "J R$ 5.988,01 até R$ 6.986,00",
             "K R$ 6.986,01 até R$ 7.984,00",
             "L R$ 7.984,01 até R$ 8.982,00",
             "M R$ 8.982,01 até R$ 9.980,00",
             "N R$ 9.980,01 até R$ 11.976,00",
             "O R$ 11.976,01 até R$ 14.970,00",
             "P R$ 14.970,01 até R$ 19.960,00",
             "Q Mais de R$ 19.960,00")


#A	Nenhuma renda.
#B	Até R$ 998,00.
#C	De R$ 998,01 até R$ 1.497,00.
#D	De R$ 1.497,01 até R$ 1.996,00.
#E	De R$ 1.996,01 até R$ 2.495,00.
#F	De R$ 2.495,01 até R$ 2.994,00.
#G	De R$ 2.994,01 até R$ 3.992,00.
#H	De R$ 3.992,01 até R$ 4.990,00.
#I	De R$ 4.990,01 até R$ 5.988,00.
#J	De R$ 5.988,01 até R$ 6.986,00.
#K	De R$ 6.986,01 até R$ 7.984,00.
#L	De R$ 7.984,01 até R$ 8.982,00.
#M	De R$ 8.982,01 até R$ 9.980,00.
#N	De R$ 9.980,01 até R$ 11.976,00.
#O	De R$ 11.976,01 até R$ 14.970,00.
#P	De R$ 14.970,01 até R$ 19.960,00.
#Q	Mais de R$ 19.960,00.

ggplot(renda, aes(x=categoria, y=n)) +
  geom_bar(stat = "identity", width=0.45) +
  theme_ipsum(base_size = 12) +
  scale_y_continuous(breaks = c(250000,500000,750000,1000000,1250000),
                     labels = c("250K","500K","750K","1M","1.25M"))+
  theme(legend.position="none") +
  theme(axis.text.x = element_text(angle = 45, hjust = 1))+
  ggtitle("Renda familiar mensal dos inscritos") +
  xlab("Classificação")+
  ylab("N° de inscritos")
```


## Quantos participantes possuem um computador em casa?

```{r,echo=FALSE,warning=FALSE,message=FALSE,error=FALSE}
# contando os inscritos 
computador <- microdados_filtrados %>% count(Q024)
computador$Q024 <- c(
  "A - Não",
  "B - Sim, um",
  "C - Sim, dois",
  "D - Sim, três",
  "E - Sim, 4 ou mais"
)

# grafico

ggplot(computador, aes(x=Q024, y=n, fill=Q024)) +
  geom_bar(stat = "identity", width=0.45) +
  theme_ipsum(base_size = 12) +
  scale_y_continuous(breaks = c(500000,1000000,1500000,2000000),
                     labels = c("500K","1M","1.5M","2M"))+
  theme(legend.position="none") +
  theme(axis.text.x = element_text(angle = 45, hjust = 1))+
  ggtitle("Possui computador na residência?") +
  xlab(" ")+
  ylab("N° de inscritos")
```


## Quantos participantes possuem acesso à internet em casa?

```{r,echo=FALSE,warning=FALSE,message=FALSE,error=FALSE}
# contando os inscritos 
internet <- microdados_filtrados %>% count(Q025)
internet$Q025 <- c("Não","Sim")


# grafico

ggplot(internet, aes(x=Q025, y=n, fill=Q025)) +
  geom_bar(stat = "identity", width=0.45) +
  theme_ipsum(base_size = 12) +
  scale_y_continuous(breaks = c(1000000,2000000,3000000,4000000),
                     labels = c("1M","2M","3M","4M"))+
  theme(legend.position="none") +
  ggtitle("Possui acesso à internet na residência?") +
  xlab(" ")+
  ylab("N° de inscritos")
```



## Quantos participantes possuem um celular em casa?


```{r,echo=FALSE,warning=FALSE,message=FALSE,error=FALSE}
# contando os inscritos 
celular <- microdados_filtrados %>% count(Q022)
celular$Q022 <- c(
  "A - Não",
  "B - Sim, um",
  "C - Sim, dois",
  "D - Sim, três",
  "E - Sim, 4 ou mais"
)

# grafico

ggplot(celular, aes(x=Q022, y=n, fill=Q022)) +
  geom_bar(stat = "identity", width=0.45) +
  theme_ipsum(base_size = 12) +
  scale_y_continuous(breaks = c(500000,1000000,1500000,2000000),
                     labels = c("500K","1M","1.5M","2M"))+
  theme(legend.position="none") +
  theme(axis.text.x = element_text(angle = 45, hjust = 1))+
  ggtitle("Possui celular na residência?") +
  xlab(" ")+
  ylab("N° de inscritos")
```


# Questões referentes às diferenças de desempenho entre os participantes: 
#### Vamos usar a média das notas das provas objetivas + redação


## Qual impacto da faixa etária nas notas finais?

```{r,echo=FALSE,warning=FALSE,message=FALSE,error=FALSE}
df <- tibble(
  microdados_sem_NA$TP_FAIXA_ETARIA,
  microdados_sem_NA$NU_NOTA_CN,
  microdados_sem_NA$NU_NOTA_CH,
  microdados_sem_NA$NU_NOTA_LC,
  microdados_sem_NA$NU_NOTA_MT,
  microdados_sem_NA$NU_NOTA_REDACAO,
)

colnames(df) <- c("Idade","CN", "CH","LC", "MT","Redacao")

# Agrupando notas por idade
notas <-group_by(df, Idade)

# Média das notas
nota_media <- summarize(notas, nota = (CN + CH + LC + MT + Redacao)/5)

#
x <- group_by(nota_media, Idade)
x1 <- summarize(x, nota=mean(nota)) 
x1$Idade <- c(
  "0 - Menor de 17 anos",
  "17 anos",
  "18 anos",
  "19 anos",
  "20 anos",
  "21 anos",
  "22 anos",
  "23 anos",
  "24 anos",
  "25 anos",
  "Entre 26 e 30 anos",
  "Entre 31 e 35 anos",
  "Entre 36 e 40 anos",
  "Entre 41 e 45 anos",
  "Entre 46 e 50 anos",
  "Entre 51 e 55 anos",
  "Entre 56 e 60 anos",
  "Entre 61 e 65 anos",
  "Entre 66 e 70 anos",
  "Maior de 70 anos"
)

#1	Menor de 17 anos
#2	17 anos
#3	18 anos
#4	19 anos
#5	20 anos
#6	21 anos
#7	22 anos
#8	23 anos
#9	24 anos
#10	25 anos
#11	Entre 26 e 30 anos
#12	Entre 31 e 35 anos
#13	Entre 36 e 40 anos
#14	Entre 41 e 45 anos
#15	Entre 46 e 50 anos
#16	Entre 51 e 55 anos
#17	Entre 56 e 60 anos
#18	Entre 61 e 65 anos
#19	Entre 66 e 70 anos
#20	Maior de 70 anos


# grafico
ggplot(x1, aes(x=Idade, y=nota)) +
  geom_bar(stat = "identity", width=0.45) +
  theme_ipsum(base_size = 12) +
  theme(legend.position="none") +
  theme(axis.text.x = element_text(angle = 45, hjust = 1))+
  ggtitle("Média das Notas, por Faixa Etária") +
  xlab("Faixa Etária")+
  ylab("Notas")
```


## Houve diferença significativa no desempenho entre participantes de sexos diferentes?


```{r,echo=FALSE,warning=FALSE,message=FALSE,error=FALSE}
df <- tibble(
  microdados_sem_NA$TP_SEXO,
  microdados_sem_NA$NU_NOTA_CN,
  microdados_sem_NA$NU_NOTA_CH,
  microdados_sem_NA$NU_NOTA_LC,
  microdados_sem_NA$NU_NOTA_MT,
  microdados_sem_NA$NU_NOTA_REDACAO,
)

colnames(df) <- c("Sexo","CN", "CH","LC", "MT","Redacao")

# Agrupando notas por idade
notas <-group_by(df, Sexo)

# Média das notas
nota_media <- summarize(notas, nota = (CN + CH + LC + MT + Redacao)/5)

# dataframe para grafico
x <- group_by(nota_media, Sexo)
x1 <- summarize(x, nota=mean(nota)) 
x1$sd <- summarize(x,nota=sd(nota)) 



# grafico
ggplot(x1, aes(x=Sexo, y=nota, fill=Sexo)) +
  geom_bar(stat = "identity", width=0.45) +
  geom_errorbar(aes(x=Sexo, ymin=nota-sd$nota, ymax=nota+sd$nota),  width=0.2) +
  theme_ipsum(base_size = 12) +
  ggtitle("Média de notas, por sexo") +
  xlab(" ")+
  ylab("Notas")
```


## Houve diferença diferença significativa no desempenho entre participantes de de diferentes raças?

```{r,echo=FALSE,warning=FALSE,message=FALSE,error=FALSE}
df <- tibble(
  microdados_sem_NA$TP_COR_RACA,
  microdados_sem_NA$NU_NOTA_CN,
  microdados_sem_NA$NU_NOTA_CH,
  microdados_sem_NA$NU_NOTA_LC,
  microdados_sem_NA$NU_NOTA_MT,
  microdados_sem_NA$NU_NOTA_REDACAO)

  colnames(df) <- c("Raça","CN", "CH","LC", "MT","Redacao")
  
  # Agrupando notas por idade
  notas <-group_by(df, Raça)
  
  # Média das notas
  nota_media <- summarize(notas, nota = (CN + CH + LC + MT + Redacao)/5)
  
  # dataframe para grafico
x <- group_by(nota_media, Raça)
x1 <- summarize(x, nota=mean(nota)) 
x1$sd <- summarize(nota_media, nota=sd(nota)) 
  
  # 0	Não declarado
  # 1	Branca
  # 2	Preta
  # 3	Parda
  # 4	Amarela
  # 5	Indígena 
  
x1$Raça <- c("Não declarado","Branca","Preta","Parda",
                     "Amarela","Indígena")

# Gráfico
ggplot(x1, aes(x=Raça, y=nota, fill=Raça)) +
  geom_bar(stat = "identity", width=0.45) +
  geom_errorbar(aes(x=Raça, ymin=nota-sd$nota, ymax=nota+sd$nota),  width=0.2) +
  theme_ipsum(base_size = 12) +
  theme(legend.position="none") +
  ggtitle("Média de notas, por raça") +
  theme(axis.text.x = element_text(angle = 45, hjust = 1))+
  xlab(" ")+
  ylab("Notas")
```



## Existem diferenças entre participantes que concluiram o ensino médio recentemente (em relação à prova) e os que já concluíram a mais tempo? 


```{r,echo=FALSE,warning=FALSE,message=FALSE,error=FALSE}
df <- tibble(
  microdados_sem_NA$TP_ANO_CONCLUIU,
  microdados_sem_NA$NU_NOTA_CN,
  microdados_sem_NA$NU_NOTA_CH,
  microdados_sem_NA$NU_NOTA_LC,
  microdados_sem_NA$NU_NOTA_MT,
  microdados_sem_NA$NU_NOTA_REDACAO)

colnames(df) <- c("Conclusao","CN", "CH","LC", "MT","Redacao")



# Agrupando notas por idade
notas <-group_by(df, Conclusao)

# Média das notas
nota_media <- summarize(notas, nota = (CN + CH + LC + MT + Redacao)/5)

# dataframe para grafico
x <- group_by(nota_media, Conclusao)
x1 <- summarize(x, nota=mean(nota)) 
x1$sd <- summarize(nota_media, nota=sd(nota)) 

x1$Conclusao <- c("Não Informado", 2018:2007, "Antes de 2007")

# Gráfico
ggplot(x1, aes(x=Conclusao, y=nota, fill=Conclusao)) +
  geom_bar(stat = "identity", width=0.45) +
  geom_errorbar(aes(x=Conclusao, ymin=nota-sd$nota, ymax=nota+sd$nota),  width=0.2) +
  theme_ipsum(base_size = 12) +
  theme(legend.position="none") +
  ggtitle("Média de notas, por conclusão do E.M.") +
  theme(axis.text.x = element_text(angle = 45, hjust = 1))+
  xlab(" ")+
  ylab("Notas")
```



## Houve diferença significativa entre estudantes da rede pública e privada?


```{r,echo=FALSE,warning=FALSE,message=FALSE,error=FALSE}
df <- tibble(
  microdados_sem_NA$TP_ESCOLA,
  microdados_sem_NA$NU_NOTA_CN,
  microdados_sem_NA$NU_NOTA_CH,
  microdados_sem_NA$NU_NOTA_LC,
  microdados_sem_NA$NU_NOTA_MT,
  microdados_sem_NA$NU_NOTA_REDACAO)

colnames(df) <- c("Escola","CN", "CH","LC", "MT","Redacao")



# Agrupando notas por idade
notas <-group_by(df, Escola)

# Média das notas
nota_media <- summarize(notas, nota = (CN + CH + LC + MT + Redacao)/5)

# dataframe para grafico
x <- group_by(nota_media, Escola)
x1 <- summarize(x, nota=mean(nota)) 
x1$sd <- summarize(nota_media, nota=sd(nota))

x1$Escola <- c("Não Respondeu","Pública","Privada")

# Gráfico
ggplot(x1, aes(x=Escola, y=nota, fill=Escola)) +
  geom_bar(stat = "identity", width=0.45) +
  geom_errorbar(aes(x=Escola, ymin=nota-sd$nota, ymax=nota+sd$nota),  width=0.2) +
  theme_ipsum(base_size = 12) +
  theme(legend.position="none") +
  ggtitle("Média de notas entre estudantes da rede pública e privada") +
  theme(axis.text.x = element_text(angle = 45, hjust = 1))+
  xlab("")+
  ylab("Notas")
```



## A ocupação dos pais influencia nas notas dos participantes?


```{r,echo=FALSE,warning=FALSE,message=FALSE,error=FALSE}
df <- tibble(
  microdados_sem_NA$Q003,
  microdados_sem_NA$Q004,
  microdados_sem_NA$NU_NOTA_CN,
  microdados_sem_NA$NU_NOTA_CH,
  microdados_sem_NA$NU_NOTA_LC,
  microdados_sem_NA$NU_NOTA_MT,
  microdados_sem_NA$NU_NOTA_REDACAO)

colnames(df) <- c("Pai","Mãe","CN", "CH","LC", "MT","Redacao")

# Agrupando notas por idade
notas_pai <-group_by(df, Pai)

notas_mae <-group_by(df, Mãe)

# Média das notas
nota_media_pai <- summarize(notas_pai, nota = (CN + CH + LC + MT + Redacao)/5)

nota_media_mae <- summarize(notas_mae, nota = (CN + CH + LC + MT + Redacao)/5)

# dataframe para grafico
x_pai <- group_by(nota_media_pai, Pai)
x1_pai <- summarize(x_pai, nota=mean(nota)) 
x1_pai$sd <- summarize(x_pai, nota=sd(nota))


x_mae <- group_by(nota_media_mae, Mãe)
x1_mae <- summarize(x_mae, nota=mean(nota)) 
x1_mae$sd <- summarize(x_mae, nota=sd(nota))


# Gráfico pai
ggplot(x1_pai, aes(x=Pai, y=nota, fill=Pai)) +
  geom_bar(stat = "identity", width=0.45) +
  geom_errorbar(aes(x=Pai, ymin=nota-sd$nota, ymax=nota+sd$nota),  width=0.2) +
  theme_ipsum(base_size = 12) +
  theme(legend.position="none") +
  ggtitle("Média de notas, por ocupação do Pai") +
  theme(axis.text.x = element_text(angle = 45, hjust = 1))+
  xlab(" ")+
  ylab("")

# Gráfico mae
ggplot(x1_mae, aes(x=Mãe, y=nota, fill=Mãe)) +
  geom_bar(stat = "identity", width=0.45) +
  geom_errorbar(aes(x=Mãe, ymin=nota-sd$nota, ymax=nota+sd$nota),  width=0.2) +
  theme_ipsum(base_size = 12) +
  theme(legend.position="none") +
  ggtitle("Média de notas, por ocupação da Mãe") +
  theme(axis.text.x = element_text(angle = 45, hjust = 1))+
  xlab(" ")+
  ylab("")
```



## Qual a diferença entre o desempenho de participantes com diferentes rendas mensais?


```{r,echo=FALSE,warning=FALSE,message=FALSE,error=FALSE}
df <- tibble(
  microdados_sem_NA$Q006,
  microdados_sem_NA$NU_NOTA_CN,
  microdados_sem_NA$NU_NOTA_CH,
  microdados_sem_NA$NU_NOTA_LC,
  microdados_sem_NA$NU_NOTA_MT,
  microdados_sem_NA$NU_NOTA_REDACAO)

colnames(df) <- c("Renda","CN", "CH","LC", "MT","Redacao")

# Agrupando notas por idade
notas <-group_by(df, Renda)

# Média das notas
nota_media <- summarize(notas, nota = (CN + CH + LC + MT + Redacao)/5)

# dataframe para grafico
x <- group_by(nota_media, Renda)
x1 <- summarize(x, nota=mean(nota)) 
x1$sd <- summarize(nota_media, nota=sd(nota))

x1$Renda <- c("A - Nenhuma renda",
              "B - Até R$ 998,00",
              "C R$ 998,01 até R$ 1.497,00",
              "D R$ 1.497,01 até R$ 1.996,00",
              "E R$ 1.996,01 até R$ 2.495,00",
              "F R$ 2.495,01 até R$ 2.994,00",
              "G R$ 2.994,01 até R$ 3.992,00",
              "H R$ 3.992,01 até R$ 4.990,00",
              "I R$ 4.990,01 até R$ 5.988,00",
              "J R$ 5.988,01 até R$ 6.986,00",
              "K R$ 6.986,01 até R$ 7.984,00",
              "L R$ 7.984,01 até R$ 8.982,00",
              "M R$ 8.982,01 até R$ 9.980,00",
              "N R$ 9.980,01 até R$ 11.976,00",
              "O R$ 11.976,01 até R$ 14.970,00",
              "P R$ 14.970,01 até R$ 19.960,00",
              "Q Mais de R$ 19.960,00")

# Gráfico mae
ggplot(x1, aes(x=Renda, y=nota, fill=Renda)) +
  geom_bar(stat = "identity", width=0.45) +
  geom_errorbar(aes(x=Renda, ymin=nota-sd$nota, ymax=nota+sd$nota),  width=0.2) +
  theme_ipsum(base_size = 12) +
  theme(legend.position="none") +
  ggtitle("Média de notas, por Renda") +
  theme(axis.text.x = element_text(angle = 45, hjust = 1))+
  xlab(" ")+
  ylab("Notas")
```




